臺灣臺中地方法院交通事件裁定  100年度交聲字第2500號
原處分機關  交通部公路總局臺中區監理所
異  議  人
即受處分人  陳嘉成
上列異議人即受處分人因道路交通管理處罰條例案件，對於交通
部公路總局臺中區監理所民國96年10月4日中監違字第裁60-GC00
00000號裁決書不服，聲明異議，本院裁定如下：
    主  文
異議駁回。
    理  由
一、原處分機關略以：本件異議人即受處分人陳嘉成(下簡稱異
    議人)於民國94年1月28日1時10分許，酒後駕駛車牌號碼JK-
    2412號自小客車，行經臺中市○○區○○路與甘肅路口處，
    因「飲用含酒精飲料及駕車，經警測酒測值0.76mg/L超過法
    定值」之違規行為（移送書誤載為酒精濃度超過規定標準0.
    76mg/l），經臺中市警察局第六分局西屯派出所員警依違反
    道路交通管理處罰條例第35條第1項第1款規定當場舉發。原
    處分機關遂於96年10月4日以中監違字第裁60-GC0000000號
    裁決書處罰鍰新臺幣（下同）57,000元整，吊扣駕駛執照12
    個月，於法並無不合等語。
二、聲明異議意旨略以：異議人於94年1月28日（異議狀誤載為
    2月3日）因飲酒駕車遭員警取締，但因居所地址與駕照地址
    不符，導致無法接獲通知書耽誤處理時間，又因異議人長期
    大陸工作，延誤換照，爰請同意繳交罰款後，依正常換照方
    式執行等語。
三、按受處分人，不服道路交通管理處罰條例第8條主管機關所
    為之處罰，得於接到裁決書之翌日起20日內，向管轄之地方
    法院聲明異議；又交通法庭認聲明異議不合法律上之程式或
    其異議權已經喪失者，應以裁定駁回之，但其不合法律上之
    程式可補正者，應先定期命為補正，逾期不補正者，即予駁
    回，道路交通管理處罰條例第87條第1項、道路交通事件處
    理辦法第17條分別定有明文。另處理違反道路交通管理事件
    ，有關文書送達之程序，準用行政程序法送達之規定，違反
    道路交通管理事件統一裁罰標準及處理細則第5條定有明文
    ；而行政程序法中對於文書送達，於應受送達人之住居所、
    事務所或營業所為之；於應送達處所不獲會晤應受送達人時
    ，得將文書付與有辨別事理能力之同居人、受僱人或應送達
    處所之接收郵件人員；送達，不能依前2條規定為之者，得
    將文書寄存送達地之地方自治或警察機關，並作送達通知書
    2份，1份黏貼於應受送達人住居所、事務所、營業所或其就
    業處所門首，另1份交由鄰居轉交或置於該送達處所信箱或
    其他適當位置，以為送達；前項情形，由郵政機關為送達者
    ，得將文書寄存於送達地之郵政機關，行政程序法第72條第
    1項前段、第73 條第1項、第74條第1項、第2項亦有明定。
    又行政文書依行政程序法第74條第1項規定為寄存送達者，
    如確已完成文書寄存於地方自治、警察機關或郵政機構，並
    製作送達通知單2份，1份黏貼於送達處所之門首，另1份交
    由鄰居轉交或置於送達處所信箱或其他適當位置時，無論應
    受送達人實際上何時受領文書，均以寄存之日期視為收受送
    達之日期，而發生送達之效力（最高行政法院95年度裁字第
    634號、97年度裁字第2150號裁定要旨、臺灣高等法院暨所
    屬法院97年法律座談會刑事類提案第42號研討結果可資參照
    ）。
四、經查：本件裁決書經原處分機關以郵務掛號之方式送達至異
    議人之戶籍地址即臺中市○○區○○路29之4號，因未獲會
    晤異議人本人，亦無受領文書之同居人、受僱人或應送達處
    所之接收郵件人員，乃於96年10月11日寄存於臺中福安郵局
    ，送達人員並製作送達通知書2份，1份黏貼於應受送達人門
    首，另1份置於受送達處所信箱或適當位置以為送達等情，
    有上開違反道路交通管理事件裁決書、送達證書及異議人之
    個人基本資料查詢結果各1份附卷可稽。揆諸上開規定，本
    件裁決書業於96年10月11日已合法送達予異議人，核無違誤
    。至異議人雖稱：其實際住居與戶籍地不同云云，惟按所謂
    「住居所」，係民法上概念（即民法第20條至第24條所規定
    ），指當事人依一定事實，足認以久住之意思，住於一定之
    地域者，即為設定其住所於該地，所謂「一定事實」，包括
    戶籍登記、居住情形等，以戶籍登記資料為主要依據，但不
    以登記為要件，而本件以寄存送達方式送達於異議人之戶籍
    地址，已生合法送達效力，異議人如有戶籍地址與實際住居
    所不同情事，本應自行向主管機關陳報實際住居所，尚難課
    以處分機關訪查其實際住居所之責，異議人既未遷移戶籍地
    址或陳報新址，自應隨時注意戶籍地址有無相關郵件送達，
    且無論其是否實際領取裁決書，並不影響依法所生寄存送達
    效力。另本件異議人之送達地為臺中市，與原處分機關所在
    之臺中市大肚區（現改制前址設臺中縣大肚鄉）並非同一鄉
    、鎮○市○○○道路交通事件處理辦法第11條、法院訴訟當
    事人在途期間標準第4條第1款第2目、第2條第1款之規定，
    其在途期間為3日。是異議人倘對本件裁決書之處分不服，
    依前揭規定，自應於該裁決書合法送達之翌日即96年10月12
    日起算20日（加計在途期間3日），至96年11月5日止（因末
    日適逢例假日，依序順延）之異議期間內聲明異議；然異議
    人遲至100年8月18日始行具狀就上開裁決書聲明異議，有異
    議人聲明異議狀上之原處分機關收件章戳1枚在卷可憑，其
    異議顯已逾法定期限，且無從命其補正，自應予以駁回。
五、至於裁決書裁罰主文第2項之吊扣期間加倍處分、吊銷、註
    銷、禁考等處罰，應不得僅以一紙裁決書上註明吊扣駕駛執
    照多久，限於何時前繳送執行，逾期不繳送時，自某年某月
    某日起，吊扣期間加倍，並限於某年某月某日前繳送執行，
    若未於該日前繳送，自某年某月某日起吊銷並逕行註銷駕駛
    執照，駕駛執照（吊）註銷後，自某年某月某日起多久期間
    不得重新考領。因行政機關為行政處分時，雖可於行政處分
    上同時預告不履行之法律效果，惟此僅係行政處分之「預告
    行為」，行為人不履行時，行政機關仍應另為一行政處分，
    非可依前開預告行為，不經通知，逕自為其他裁罰處分，允
    許上開行為，無異允許行政處分可以自己默默地進行，此戕
    害人民權益甚巨，且有違行政法裁量不得濫用之原則；易言
    之，道路交通管理處罰條例第65條雖有當事人不依限繳送加
    倍處分、吊銷、註銷等裁罰規定，但行政機關在執行該條規
    定，於當事人未依限繳送時，應另為「加倍處分」之行政處
    分，若行為人仍不於期限內繳送執行時，再為一「吊銷、逕
    行註銷」行政處分，應依法如此循序漸進地處理，而非為省
    卻麻煩，可以在同一行政處分上同時諭知吊扣處分，若於期
    限內不繳送，就直接加倍處分，若仍不繳送，一定期限後，
    就直接吊銷並逕行註銷及禁考，而可不必再通知當事人（臺
    灣高等法院臺中分院以95年度交抗字第406號、97年度交抗
    字第157號裁定參照）。又觀諸違反道路交通管理事件統一
    裁罰基準及處理細則第45條規定：「違反道路交通管理事件
    ，於行為人到案聽候裁決者，處罰機關經裁決後，應宣示裁
    決內容，並將聲明異議期間及提出書狀之機關，於宣示時一
    併告知，且記載於裁決書。違反道路交通管理事件，行為人
    不依規定自動繳納罰鍰，或不依通知限期到案，處罰機關逕
    行裁決者，得不宣示。但應依前項規定於裁決書載明應記載
    事項，並送達受處分人。」此規定即與上開行政程序法第96
    條第1項第6款規定之意旨相符，且其中更強調「應依前項規
    定於裁決書載明應記載事項，並送達受處分人」。申言之，
    行政程序法中所重視之教示制度，於違反交通規則之裁決非
    但亦須為同一適用，尚須特別注意遵守，除確保依法行政之
    原則外，同時俾便人民於不服時能依其教示適時提出救濟，
    以保障人民權益。再書面之行政處分自送達相對人及已知之
    利害關係人起；書面以外之行政處分自以其他適當方法通知
    或使其知悉時起，依送達、通知或使知悉之內容對其發生效
    力，為行政程序法第110條所明定。雖交通部為響應政府推
    動行政革新、簡化作業，而自89年6月1日起實施違規一次裁
    決作業，然確實落實依法行政之原則，才能以保障人民權益
    ，增進人民對行政之信賴，因此裁罰一次性即若確有其必要
    ，主管機關仍須修法後方可施行，否則前開一次裁決之合法
    送達僅一次，卻對受處分人產生數個行政處分，無異讓受處
    分人喪失前開法律所規定救濟之權利，不但違反前開行政程
    序法第96條第1項第6款、第110條及違反道路交通管理事件
    統一裁罰基準及處理細則第45條但書之規定，且與母法（道
    路交通管理處罰條例）授權之目的未盡相符，亦與法律保留
    原則有違。則本件裁決書裁處：罰鍰57,000元，吊扣駕駛執
    照12個月，限於96年11月3日前繳納、繳送。二、上開罰鍰
    、駕駛執照逾期不繳納、繳送之處分：(一)自96年11月4日
    起罰鍰57,000元，並吊扣駕駛執照24個月。(二）96年11 月
    18日前未繳納罰鍰及繳送駕駛執照者，自96年11月19日起罰
    鍰依法移送強制執行，並逕行註銷駕駛執照。(三)駕駛執照
    吊（註）銷後，自96年11月19日起1年內不得重新考領駕駛
    執照。此固有交通部公路總局臺中區監理所中監違字第裁
    60-GC0000000號裁決書暨其送達證書各1紙在卷可佐。然該
    裁決書之送達應僅對異議人產生罰鍰57,000元及吊扣汽車駕
    駛執照12個月之行政處分效力，其中關於吊扣駕駛執照加倍
    處分、逕行註銷駕駛執照及1年內禁考部分，揆諸前開說明
    ，此部分裁處具有重大明顯之瑕疵，依行政程序法第111條
    第7款、第110條第4項之規定，應認為無效，且係自始、當
    然，確定不生效力（臺灣高等法院臺中分院100年度交抗字
    第341號裁定意旨參照），附此敘明。
六、據上論斷，應依道路交通管理處罰條例第87條第2項、道路
    交通事件處理辦法第17條前段，裁定如主文。
中    華    民    國   100    年    8    月    29    日
                    交通法庭    法  官  張德寬
上正本證明與原本無異。
如不服本裁定應於送達後五日內向本院提出抗告狀。
                                書記官  王麗雯
中    華    民    國  100    年    8    月    29    日